【裁判字號】    99,台上,1368
【裁判日期】    990311
【裁判案由】    殺人
【裁判全文】
最高法院刑事判決            九十九年度台上字第一三六八號
上  訴  人  台灣高等法院高雄分院檢察署檢察官
被      告  甲○○
上列上訴人因被告殺人案件，不服台灣高等法院高雄分院中華民
國九十八年十二月三十日第二審判決（九十八年度上訴字第一四
一０號，起訴案號：台灣高雄地方法院檢察署九十八年度偵字第
五二七六號），提起上訴，本院判決如下：
    主  文
上訴駁回。
    理  由
按刑事訴訟法第三百七十七條規定，上訴於第三審法院，非以判
決違背法令為理由，不得為之。是提起第三審上訴，應以原判決
違背法令為理由，係屬法定要件。如果上訴理由書狀並未依據卷
內訴訟資料，具體指摘原判決不適用何種法則或如何適用不當，
或所指摘原判決違法情事，顯與法律規定得為第三審上訴理由之
違法情形，不相適合時，均應認其上訴為違背法律上之程式，予
以駁回。本件檢察官上訴意旨略以：(一)本案案發後，經警方清查
案發前曾進出客萊頌汽車旅館之車輛，高雄市政府警察局小港分
局偵查隊警員張永昌於民國九十八年二月十一日傍晚至九五三九
－ＧＳ號休旅車車主楊蘇麗華住處進行訪談，見被告甲○○言詞
閃爍，先陳述該車輛使用者為其父親楊文龍，復無法說明其行蹤
，心生懷疑，乃於其後之專案會議中提出討論，而其查訪之對象
僅被告未被排除涉案，被告係於專案會議後始行投案，顯見警方
於被告投案前，本於客觀上有確認之根據，始對被告涉案有合理
之懷疑，而被告亦係經警方訪查後，始畏罪向警方投案自白犯罪
，並非於警方尚未發覺犯罪前主動投案，要與自首要件未符。原
判決雖以警員張益誠之證言認定被告符合自首之規定，然張益誠
所屬之內政部警政署刑事警察局南部犯罪打擊中心第八偵查隊並
非本案之原承辦單位，對於該案之進行狀況並不了解，被告是否
符合自首之要件，自應以原承辦單位高雄市政府警察局小港分局
偵查隊之認知為準。依證人張永昌於原審所證之訪查過程，可見
警方在查證過程中，必已過瀘排除若干涉案者，再比對死者之死
亡時間，被告實嫌疑重大，對被告可能涉案自有合理之懷疑，被
告嗣後投案，應不符自首之要件。(二)本件被害人孫函均除了頸部
遭繩索紋勒外，並有其他外傷，均經法醫切開證實成因為生前鈍
力傷，可能由生前遭碰撞、拉扯、拖曳、擠壓所造成。原判決認
為被害人遭勒殺之過程中自有不可避免與被告發生肢體之碰撞、
拉扯、拖曳、擠壓等其他肢體衝突之行為所致，因而導致該等外
傷，然被害人所受之傷為何不是生前遭被告毆打所造成？鈍力傷
如何產生？原判決並未說明，自屬理由不備。(三)依原判決事實欄
所載：被告搭載被害人進入汽車旅館後，被害人賭氣拒不下車，
被告與之交談亦未獲置理，二人又發生肢體衝突等情，可見被害
人並未同意出遊，然原判決又載稱：「被害人經被告邀約後亦同
意出遊，故縱令被告對被害人已心生不滿，惟是否僅因此即萌生
殺意，仍非無疑」等語，自有事實與理由矛盾之違失。(四)被害人
使用之雅虎即時通歷史訊息資料顯示，被告曾懷疑被害人另結新
歡，產生不悅，參以被告當天所駕駛之休旅車內竟置放繩子及黑
色塑膠袋，顯見被告早有預謀，並計劃殺人。證人楊文龍、楊蘇
麗華即被告父母雖均證稱：上開繩子及黑色塑膠袋係平日露營時
所準備物品等語，然一般情形，露營應不需要黑色大塑膠袋，可
見應係迴護之詞，難以採信。縱證人楊蘇麗華、楊文龍所述為真
，然被告事先知悉車內有上述物品即預謀並計劃用以殺人，亦較
符常理。原判決又謂：如被告預謀殺人，當無駕駛自家車輛致留
下車號紀錄及行兇後將屍體藏置現場以供警方追查線索之理等詞
，然被告供明其將被害人衣物脫光係為避免作案後指紋沾染，又
擔心被害人赤裸始又以塑膠袋包裹，復已將該衣物丟棄等語；復
觀諸被告犯罪過程，可見被告認為被害人之遺體在短期內不會被
發現，俟被害人之遺體被發現時，已時隔甚久，難以追查，故不
掩飾駕駛自家車輛進入該汽車旅館，留下車號紀錄。嗣遺體遭旅
館員工發現，恐非被告始料所及。(五)被告年逾三十歲，本應成熟
穩重，深明事理，竟僅因與被害人細故爭執，情緒管理不當，即
罔顧情誼，下手行兇，且手段粗暴，嗣後並將屍體任意藏置於公
眾得出入之旅館內，造成大眾恐慌，而被害人尚未滿二十歲，竟
慘遭殺害，更使其家屬無端承受天人永隔、永難彌補之至痛，且
迄今尚未與被害人家屬達成和解，僅因感情糾紛殺害被害人，實
不宜輕縱。何況觀諸被告之前犯行，依台灣屏東地方法院九十五
年度訴字第四八四號刑事判決所載，被告亦因其女友即該案被害
人要求分手而心生不滿，而以強暴方式危及被害人生命、行動自
由，若非被害人幸運脫逃，否則後果不堪設想。被告為此類犯罪
型態之累犯，原審僅處有期徒刑十八年，揆諸貴院各該判決之旨
趣，顯有違比例原則、平等原則，自應認其判決濫用裁量權而違
法云云。
惟查原判決依憑被告甲○○於警詢、偵查、審理時之自白，證人
張佳欣、陳緞、楊國良、楊文龍、楊蘇麗華、張益誠、張永昌、
陳美慧之證言，客萊頌汽車旅館九十八年二月四日之旅客住宿日
報表一紙，法務部法醫研究所血清證物組九八醫剖字第０九八一
一００四０七號檢驗報告，同所（九八）醫剖字第０九八一一０
０四０七號解剖報告書、（九八）醫鑑字第０九八一一００五０
五號鑑定報告書及相驗屍體證明書各一份，同所九十八年八月二
十一日法醫理字第０九八０００四二七三號函，高雄市政府警察
局刑事鑑識中心現場勘察初報表、現場照片、現場圖、採證物品
清單、採驗紀錄表、鑑驗書各一份，客萊頌汽車旅館命案照片、
被害人相驗照片、複驗照片、車號九五三九－ＧＳ號自小客車採
證照片各一組，九十八年二月十二日八時十五分許及同日十三時
十分許在高雄縣鳳山市○○路七巷七之一號二樓對被告之搜索筆
錄、扣押筆錄、扣押物品目錄表各一份，被告丟棄被害人衣物及
作案工具之現場照片（昭南橋）四張、客萊頌汽車旅館櫃檯登記
房務打掃時間表影本一紙、九十八年二月一日至九十八年二月四
日，行動電話0000000000號、0000000000
號之雙向通聯紀錄一份、被害人使用之雅虎即時通歷史訊息列印
資料一份，內政部警政署刑事警察局九十八年二月十一日刑偵八
二字第０九八００一八八六九號函，高雄市政府警察局小港分局
偵辦０二一一未破案重大刑案偵查報告書，同分局九十八年十二
月三日高市警港分偵字第０九八００二六０五五號函暨被告查訪
紀錄表等證據，資以認定被告有原判決事實欄所記載之犯罪事實
，因而撤銷第一審科刑判決，改判仍論處被告甲○○殺人罪刑（
累犯，處有期徒刑十八年，褫奪公權六年），已詳述其依憑之證
據及認定之理由。原判決所為論述，核與卷證資料相符，從形式
上觀察，並無違背法令之情形。按認事採證、證據之取捨及證據
證明力之判斷，俱屬事實審法院之職權，苟無違背證據法則，自
不能指為違法。且：（一）、自首祇以在犯罪未發覺前，自行申
告其犯罪事實於該管公務員，而受法律上裁判為要件，至其方式
係用言詞或書面，以及係自行投案或託人代行，係直接向偵查機
關為之，抑向非偵查機關請其轉送，均無限制。而刑法第六十二
條有關自首減輕其刑之規定，於九十四年二月二日修正公布、九
十五年七月一日施行，自首由一律必減其刑，修正為得減輕其刑
，其修正說明闡述自首之動機不一而足，有出於內心悔悟者，有
出於情勢所迫者，亦有出於預期邀獲必減之寬典者，倘一律必減
其刑，難於獲致公平，乃修正為委由裁判者視具體情形決定減輕
其刑與否，可符公平之旨。則刑法第六十二條前段規定對於未發
覺之罪自首而受裁判者，得減輕其刑，是否減輕，自屬法官得自
由裁量之職權，苟已說明其所憑依據，即不能任意指為違法。原
判決理由已敘明：被告係於九十八年二月十二日凌晨一時，由其
父親楊文龍陪同前往內政部警政署刑事警察局南部犯罪打擊中心
第八偵查隊，向警員張益誠表示其為客萊頌汽車旅館女屍案兇嫌
之事實，業據證人張益誠證述在卷。又根據張益誠於原審證述及
其製作之內政部警政署刑事警察局九十八年二月十一日刑偵八二
字第０九八００一八八六九號函，證人陳緞、陳美慧、張佳欣於
警詢，張永昌於第一審之供述，本件於案發之際死者陳屍地點雖
經媒體大肆批漏，然死者當時之身分究為何人既尚未能確認，警
方亦僅得依客萊頌汽車旅館於九十八年二月十日前曾在二０五號
房住宿過之車輛及顧客遂一訪查，自難認已有客觀上之確切之根
據，足以可為合理之懷疑被告即為本件命案之涉嫌者。故縱令被
告於九十八年二月十一日晚間經警方查訪後，自認最後終將東窗
事發而前往刑事警察局第八偵查隊自述犯罪之過程，然警方當時
既尚無確切之根據，足認被告為可能涉嫌之對象，自不能僅憑警
方主觀上之懷疑，即認被告未符自首之要件。證人張永昌於第一
審雖證稱上開專案會議時，有先提出被告來探討研究，有查訪到
的，只有他沒有排除云云。惟警方查訪當時既亦不排除被告之父
有涉案之可能，自無可能只有被告沒有排除之理，故證人所稱當
時只有被告沒有排除涉案云云，應屬事後主觀上之懷疑，自難認
被告未符自首之要件等情。原判決認定被告對於未發覺之犯罪自
首而受裁判，合於刑法第六十二條自首之規定，並無適用法則不
當之違誤；且原判決係以被告自殺害被害人後迄向警方自首犯罪
，其間已相隔八日之久，並因將屍體藏放在其所租用之客萊頌汽
車旅館二０五號房床板下，不但對被害人及其家屬造成身、心理
重大傷害，其間不知情顧客亦因入宿該房，造成事後心理上難以
抹滅之陰影，因認被告所為雖符合自首要件，惟其對社會治安及
人心不安影響之層面，難謂不大，自不予減輕其刑。所為說明與
裁量自首是否予以減刑之立法本旨，亦稱契合，復無調查未盡或
判決不備理由情事，要難據為提起第三審上訴之適法理由。檢察
官上訴意旨(一)執以指摘，洵屬誤解。（二）、被害人身上之頭後
枕部、左右肩部、左右上臀及手肘、左側後面腰部、右大腿外側
等外傷均經法醫切開證實，其成因均屬生前鈍力傷（BluntForce
），可能由生前遭碰撞、拉扯、拖曳、擠壓等情況所致，有法務
部法醫研究所九十八年八月二十一日法醫理字第０九八０００四
二七三號函在卷可稽。原判決依據被告所供伊拿麻繩用力勒被害
人脖子時，被害人一直反抗對伊拳打腳踢，伊越痛就勒越緊，直
到被害人全身無力往後倒下，伊才放開繩子等語，認被害人遭被
告以童軍繩絞勒頸部時，本能上自會有激烈反抗，故其遭勒殺之
過程中難免與被告發生肢體之碰撞、拉扯、拖曳、擠壓等肢體衝
突之行為，因而導致其生前身上受有上開頸部以外之其他鈍挫力
外傷，核與常理無違。況被告於案發當時既係以雙手用力勒住被
害人頸部，自無再另行出手毆打被害人之可能，並無證據足證被
告以繩索絞殺被害人之前或其過程中，有再對被害人施暴之行為
等情。原判決已於理由內加以說明，上訴意旨(二)徒憑自己之說詞
，重為事實上之爭執，不得執為上訴第三審之理由。（三）、關
於被告犯罪之動機，原判決依據被害人所使用之雅虎即時通歷史
訊息資料顯示，被告於案發前確曾懷疑被害人另結新歡，固為被
告所不爭執，惟該即時通訊息內容至多僅可看出被害人對被告反
應較為冷淡，但尚無分手之提議，亦無任何爭執之情形，況被害
人經被告邀約後亦同意出遊，故縱令被告對被害人已心生不滿，
惟是否僅因此即萌生殺意，並非無疑。參以被告係駕駛其自家車
輛搭載被害人進入汽車旅館，如被告懷疑被害人另結新歡而預謀
殺人，當不致駕駛自家車輛進入該汽車旅館，留下車號紀錄及行
兇後將屍體藏置現場而遭警方追查線索。何況楊文龍、楊蘇麗華
（被告父母）均證稱休旅車內所置放之繩子及黑色塑膠袋係平日
露營時所準備物品等語，足見被告案發前固然懷疑被害人另結新
歡而心生不滿，然於案發當日應係突受外在刺激而情緒失控始臨
時起意殺人，應可確認，故認被告所辯係因與被害人言語爭執，
復遭掌摑，始動怒勒斃被害人，應屬可採等情。原判決此項裁量
、判斷，並不悖乎通常一般之人日常生活經驗之定則，上訴意旨
(三)(四)徒就原判決已說明之事項，及原審採證認事之職權行使，任
憑己見漫為事實上之爭執，亦非適法之第三審上訴理由。（四）
、關於刑之量定，係實體法上賦予法院得為自由裁量之事項，倘
其未有逾越法律所規定之範圍，或濫用其權限，即不得任意指摘
為違法，以為第三審上訴之理由。原判決已詳敘其審酌包括上訴
意旨所指被告犯罪之動機、手段及犯罪後態度等一切情狀，並說
明被告年逾三十歲，本應成熟穩重，深明事理，竟僅因與被害人
細故爭執，情緒管理不當，即罔顧情誼，下手行兇，且手段粗暴
，嗣後並將屍體任意藏置於公眾得出入之旅館內，造成大眾恐慌
，而被害人尚未滿二十歲，芳華青春，慘遭殺害，使其家屬無端
承受永難彌補之至痛，且被告迄未與被害人家屬達成和解，僅因
感情糾紛殺害被害人，實不宜輕縱，惟念其有正當職業，且犯後
坦白犯行，尚有承擔罪責之勇氣，亦難謂其並無悔悟之心，認被
告尚不致有與世隔絕之必要，公訴人雖具體求處死刑，核無必要
等一切情狀，爰維持第一審所處有期徒刑十八年之所憑理由。衡
諸刑法第二百七十一條第一項之殺人罪，其法定本刑為死刑、無
期徒刑或十年以上有期徒刑；原判決判處上開有期徒刑，並未逾
越法律所規定之範圍，且已貼近有期徒刑加重後之上限，難認有
濫用自由裁量權限情形，於法尚屬無違。檢察官上訴意旨(五)並未
具體指摘原判決有何違背法令，僅泛指濫用裁量權，量刑過輕，
要非合法之第三審上訴理由。綜上所述，檢察官上訴意旨仍執前
詞，憑持己見，就原判決量刑及認事用法職權之合法行使，任意
指摘為違法，自與法律規定得為第三審上訴理由之違法情形，不
相適合。其上訴違背法律上之程式，應予駁回。
據上論結，應依刑事訴訟法第三百九十五條前段，判決如主文。
中    華    民    國  九十九  年    三    月   十一   日
                      最高法院刑事第二庭
                          審判長法官  莊  登  照
                                法官  陳  世  淙
                                法官  徐  昌  錦
                                法官  許  錦  印
                                法官  吳      燦
本件正本證明與原本無異
                                      書  記  官
中    華    民    國  九十九  年    三    月   十五   日
                                                      K

司法院資訊處製作；財團法人民間司法改革基金會備份。
